【裁判字號】    95,台上,4337
【裁判日期】    950804
【裁判案由】    偽造文書
【裁判全文】
最高法院刑事判決            九十五年度台上字第四三三七號
    上  訴  人  甲○○
                        之2
    選任辯護人  蔡鴻杰律師
上列上訴人因偽造文書案件，不服台灣高等法院高雄分院中華民
國九十四年七月二十八日第二審判決（九十四年度上訴字第一七
九號，起訴案號：台灣高雄地方法院檢察署九十一年度偵字第三
九三八號），提起上訴，本院判決如下：
    主  文
原判決撤銷，發回台灣高等法院高雄分院。
    理  由
本件原判決認定：一、上訴人甲○○係私立高雄醫學大學（即前
高雄醫學院，下稱高雄醫學大學）副教授及高雄醫學大學附設中
和紀念醫院（下稱高醫附設中和紀念醫院）家庭醫學科主治醫師
，因於民國八十五年間，主持「婦女子宮頸抹片轉診及未診之評
估研究計畫」，竟偽造蔡永隆、蔡佳玲、李昭男、陳建州、何鐵
樑、李文成、張家禎、黃志中、莊慧儀等人之簽名，偽刻何鐵樑
、李文成、張家禎、黃志中印章各一顆，進而偽造渠等之印文，
在「婦女子宮頸抹片轉診及未診之評估研究計畫」內之「研究人
員學經歷說明書」填表人簽章處及「研究計畫基本資料表」填表
人處，偽造上開人之署押及印文，並於八十五年十一月二十二日
，持交高雄醫學大學而行使之；嗣經發布上訴人為該計畫之主持
人。繼於八十七年五月二十二、二十三日，又擅自偽刻邱孟肇、
吳明蒼、李文正、林俊傑、張哲誌、陳建州、郭士君、劉明恩、
李威龍、王錦澤等人之印章，在高雄醫學大學之「付款憑證暨收
據」之收款人欄，偽造前揭人之印文及署押，持向高雄醫學大學
詐領研究計畫之業務費，共計新台幣（下同）二十三萬零五百七
十五元，致高雄醫學大學陷於錯誤而如數以支票給付上訴人。嗣
於八十七年九月間，因蔡永隆、蔡佳玲之友人上網得知渠二人被
冒用姓名，經追查高醫附設中和紀念醫院其他醫師亦被冒用姓名
，始獲知上情，上訴人乃退還全數款項（此部分原經台灣高雄地
方法院檢察署《下稱高雄地方法院檢察署》以八十七年度偵字第
二五七七六號提起公訴，另將八十八年度偵字第三五二號移請併
案，由第一審法院八十八年度訴字第六三三號判決，經原審八十
九年度上訴字第一七六六號判決，先後三次經本院撤銷發回，現
另案由原審以九十四年度重上更(三)字第四十八號審理中）。二、
詎上訴人於上開案件偵、審程序中，因辯稱：研究計畫內有關文
件均係其私人助理「游麗芬」所製作，完全與其無涉云云，經高
雄地方法院檢察署檢察官於八十七年十一月二十七日訊問時，詢
以其是否能提出游麗芬立具之陳述書或說明書。上訴人為圖卸責
，竟另行起意，基於概括之犯意，先於不詳時間，在高雄市某處
，委託不詳姓名且不知情之成年刻印店老闆，擅自偽刻「游麗芬
」之印章一顆，繼而偽造「游麗芬」名義出具之「八十七年七月
九日留言單（下稱留言單）」及「八十七年八月十四日說明書（
下稱說明書）」各一件，分別於其上偽簽「游麗芬」之署名各一
枚，並以前揭印章在說明書內蓋用「游麗芬」之印文一枚，持之
影印後，於八十七年十二月二十九日，利用不知情之辯護人鄭曉
東、魏緒孟律師，將留言單、說明書之影本附於其刑事答辯狀（
即證三、證九）中，行使提出予高雄地方法院檢察署檢察官，訛
稱：留言單、說明書乃游麗芬親自簽署，作為書面道歉之用云云
。上訴人另承上開偽造私文書之概括犯意，同於不詳時間、在高
雄市某處，以不詳方式，再偽造「游麗芬」名義出具之「八十七
年八月十五日說明函（下稱說明函）」一件，並影印後，於八十
九年七月二十四日，亦利用不知情之辯護人蔡鴻杰律師，連同前
揭偽造之留言單及說明書，併附於刑事答辯狀內提出於第一審法
院（即答辯狀之證四）而行使之，足以生損害於游麗芬及司法審
判之正確性等情。因而撤銷第一審之判決（包含有罪科刑暨公訴
不受理部分），改判仍論上訴人以連續行使偽造私文書，足以生
損害於公眾及他人罪，判處有期徒刑玖月，偽造之「八十七年七
月九日留言單」、「八十七年八月十四日說明書」及「八十七年
八月十五日說明函」均宣告沒收之，固非無見。
惟查：（一）審理事實之法院對於卷內與被告犯罪是否成立有關
且依法應予調查之證據，如未詳加調查，或雖已調查，仍未調查
明白，則尚難遽為被告有利或不利之認定。原判決事實認定：上
訴人偽造「游麗芬」名義出具之「留言單」及「說明書」各一件
，分別於其上偽簽「游麗芬」之署名各一枚，並以偽造之印章在
說明書內蓋用「游麗芬」之印文一枚，……，行使提出予高雄地
方法院檢察署檢察官。另承前揭偽造私文書之概括犯意，……再
偽造「游麗芬」名義出具之「說明函」一件，……連同前揭偽造
之留言單及說明書，併附於刑事答辯狀內提出於第一審法院而行
使之等情（見原判決第三頁第十一至二十五行）。如果無訛，似
認上開「留言單」、「說明書」之內容、署押及「說明函」之內
容，完全由上訴人偽造。然理由說明：系爭留言單、說明書及說
明函等經送請內政部警政署刑事警察局（下稱刑事警察局）鑑定
之結果，其上「游麗芬」簽名之筆跡，與游麗芬於八十七年七月
間，分別於太平洋百貨公司、大統百貨公司、大立伊勢丹百貨公
司消費刷卡單影本上「游麗芬」之簽名筆跡並不相符，有卷附刑
事警察局九十年十二月六日刑鑑字第二二二五三三號鑑驗通知書
一紙可考，並採為論斷上訴人罪刑證據之一。但上訴人自始至終
否認偽造署押，而原審未將上訴人之筆跡一併送請鑑定，致該鑑
定書僅能證明非「游麗芬」之簽名筆跡，尚無法證明上訴人親自
簽名，得否認定上訴人偽造「留言單」、「說明書」、「說明函
」？抑或係利用不知情之他人所偽造？即有究明之必要，此與判
斷上訴人係自行偽造或利用他人偽造之間接正犯，至有關係。原
判決未予調查釐清，細心勾稽，遽行判決，即有應於審判期日調
查之證據而未予調查之違誤。另上開鑑驗通知書來文載示鑑驗資
料欄記載：「附件二游麗芬之三張刷卡單『影本』」等語，顯然
當時游麗芬之刷卡單係以「影本」進行鑑定。惟若無刷卡單原本
，無法確定其異同，恐有失真之虞，原判決復未詳細說明其採信
之理由，逕以前揭鑑定通知書，採為論斷上訴人罪刑之依據之一
，亦嫌速斷。（二）科刑之判決書其所載之事實及理由必須互相
適合，否則即屬理由矛盾，其判決當然違背法令。原判決事實記
載：上訴人……擅自偽刻「游麗芬」之印章一顆，繼而偽造「游
麗芬」名義出具之「留言單」及「說明書」各一件，分別於其上
偽簽「游麗芬」之署名各一枚，並以上開印章在說明書內蓋用「
游麗芬」之印文一枚，……上訴人另承前開偽造私文書之概括犯
意，……再偽造「游麗芬」名義出具之「說明函」一件，並持之
影印等情（見原判決第三頁事實二）。如果不虛，似認上訴人在
「留言單」上偽造署押、在「說明書」上偽造署押及印文、在「
說明函」上則未偽造署押或印文。理由內則說明：上訴人以不詳
方式，偽刻「游麗芬」之印章，蓋用於系爭「說明書」及「說明
函」上等語（見原判決第七至九行），顯認「說明書」及「說明
函」均有偽造之印文，其就「說明函」部分，事實之認定及理由
之說明即不相一致，自有判決理由矛盾之違背法令；又卷附「說
明函」載有「游麗芬」之署押及印文（見原審卷二第二一一頁）
，原判決關於「說明函」事實之記載與卷附資料之內容並不相合
，亦難謂無證據上理由矛盾之違誤。（三）有罪判決書理由之說
明必須前後一致，方為合法。倘若理由之說明不相一致，按諸刑
事訴訟法第三百七十九條第十四款後段規定，自屬判決理由矛盾
之當然違背法令。原判決理由內說明：證人游麗玲於第一審法院
八十八年度訴字第六三三號案證稱：「我是游麗芬之妹妹，我不
知道他曾受僱於甲○○，擔任其助理。」、「我姊姊結婚十幾年
，與我沒有住在一起，但她每天都會與我通電話，因她一直無工
作。」、「她之前並無提及甲○○的事。」；證人何孟融證述：
「問：你太太游麗芬有否在工作？答：於結婚之前有工作，之後
就沒有；是七十幾年結婚。」各等語（見原判決第十二頁第一、
二、十三、十四至十六、十八、十九頁）。如果屬實，係認游麗
芬自七十幾年結婚後，即無工作。而理由內復說明：游麗芬之病
歷影本，雖載有「Jo b:Dr.Hsu 」、「行政秘書」等文字，惟其
記載時間分別為八十四年九月二十九日及同年十月二十六日，與
本案時間相隔甚久，且其文字內容過於簡略，亦不足遽予推認游
麗芬確為上訴人助理之事實等語（見原判決第十五頁倒數第二至
六行）。如果無訛，似認游麗芬於八十四年九、十月間，曾經任
職行政秘書，僅因所載之文字內容過於簡略，致無法推認游麗芬
為上訴人助理而已。前後互核以觀，顯然原判決理由之說明前後
齟齬不一，自有理由矛盾之當然違背法令。以上或為上訴意旨所
指摘，或為本院得依職權調查之事項，應認原判決有撤銷發回之
原因。原判決理由說明：向「本院」行使系爭留言單、說明書及
說明函，均屬間接正犯（見原判決第十九頁第十三、十四行），
其中「本院」應係「原審」之誤植，案經發回，更審時宜併注意
及之。至原判決不另為公訴不受理諭知部分，與前開發回部分有
裁判上一罪關係，依審判不可分之原則，應併予發回，附此敘明
。
據上論結，應依刑事訴訟法第三百九十七條、第四百零一條，判
決如主文。
中    華    民    國  九十五  年    八    月    四    日
                      最高法院刑事第六庭
                          審判長法官  林  增  福
                                法官  邵  燕  玲
                                法官  張  清  埤
                                法官  陳  世  雄
                                法官  陳  朱  貴
      本件正本證明與原本無異
                                      書  記  官
中    華    民    國  九十五  年    八    月    十    日
                                                  Ｒ


司法院資訊處製作；財團法人民間司法改革基金會備份。
